【裁判字號】    88,訴,1110
【裁判日期】    890307
【裁判案由】    清償債務
【裁判全文】
臺灣臺北地方法院民事判決    八十八年度訴字第一一一○號
    原      告  大煜營造有限公司
                              .
    法定代理人  乙○○       .
                              .
    訴訟代理人  張立業律師
                丁○○            住台北市○○○路○段廿五號三樓之三
    送達代收人  張立業律師
    被      告  明台產物保險股份有限公司  設台北市○○路○段一號
    法定代理人  甲○○                    住台北市○○路○段一號
    訴訟代理人  丙○○                    住台北市○○路○段一號
右當事人間請求給付借款事件，本院判決如左：
    主    文
被告應給付原告新台幣貳佰貳拾萬元整及自民國八十八年二月二十七日起至清償之日
止，按年息百分之五計算之利息。
訴訟費用由被告負擔。
本判決於原告以新台幣柒拾萬仟元供擔保後，得假執行。但被告如於假執行程序
實施前，以新台幣貳佰貳拾萬元，為原告預供擔保，得免為假執行。
    事    實
甲、原告方面：
壹、聲明：
一、被告應給付原告新台幣貳佰貳拾萬元整及自臺灣台北地方法院八十八年度促字第
    五九五三號支付命令送達被告之翌日即民國八十八年二月二十七日起至清償之日
    止，按年息百分之五計算之利息。
二、原告願擔保，請准就第一項之聲明宣告假執行。
貳、陳述：
一、緣原告於民國八十三年十月間，在台北市○○區○○路四段二八九號經由葉斯漁
    所開設之「千益汽車商行」，以新台幣（下同）二百二十萬元之價格買受一部車
    號BN--八七七一號之德國賓士廠牌S320小轎車，並辦妥過戶手續。詎料於民國八
    十五年三月二十一日突遭當時任職台北縣警察局海山分局偵查員林伯健（現任職
    於台北縣警察局金山分局）以該車「係為經報失竊協尋之贓車」之事由查扣偵查
    ，歷經數年，始終未見發還該車。聲請人因係善意買受人，遂向監察院提出陳情
    ，經該院囑託臺北縣警察局調查之結果，始知該車已於民國八十六年十一月二十
    八日由被告車險部課長王永祥執據領回，並得悉原車主呂豐勝已將該車於失竊並
    受領保險理賠金時將該車所有權「委付」與被告。
二、查原告為該車之善意買受人，依民法第八百零一條、第九百四十八條之規定，本
    應取得該車之所有權；雖該車為盜贓物，而原告係經由販賣與其物同種之物之商
    人以善意買得，依民法第九百五十條之規定，被告非償還聲請人所支出之價金，
    不得回復其物。然被告已委由其車險部課長王永祥領回該車（即回復其物），則
    應依民法第九百五十條之規定償還聲請人所支出之價金計新台幣貳佰貳拾萬元整
    。
三、本件原告原先對該車之原車主呂豐勝提出償還價金之訴訟，並經臺灣台北地方法
    院以八十七年度訴字第二七九○號判決原告勝訴，原車主呂豐勝不服該判決以該
    車於受領保險理賠金時將其所有權「委付」與明台產物保險公司即被告，原
    告應向明台產物保險公司即被告請求為由向臺灣高等法院提出上訴，經臺灣
    高等法院審理結果認為原車主呂豐勝上訴有理由以八十七年度上字第一六○九號
    判決駁回原告在原第一審之訴證物六，查其判決理由無非認為原告應向明台
    產物保險公司請求償還價金而非向原車主請求，因此原告不得不對被告提起本件
    訴訟。
四、對被告抗辯所為之反駁：
一、被告否認原告以二百二十萬元之價格買受系爭車輛，原告舉證如下：
  （一）證人葉斯漁已於八十八年八月九日時對前開事實到庭證述無誤，被告雖否認
        前開之證言，然查：證人之證言所陳述之事實及原告所主張之事實前已業經
        臺灣士林地方法院檢察署（案號為八十六年度偵字第五一二號）、臺灣台北
        地方法院（案號為八十七年度訴字第二七九○號）、臺灣高等法院（案號為
        八十七年度上字第一六○九號）所審認無誤。
二、被告又提出對於系爭買賣合約之質疑，然查：
  （一）被告主張買主為呂清福，此為被告之誤認。事實上本件買賣係由原告公司負
        責人乙○○之夫呂林清代理原告向訴外人千益汽車商行所買得，並登記在原
        告公司名下，此有乙○○之身份證影本及車輛登記資料在卷可稽。
  （二）被告又主張系爭車輛之賣主為「天地環保工程有限公司」，並非葉斯漁，此
        點可能被告未綜觀所有買賣合約之內容所致，由買賣合約、葉斯漁之證述內
        容及士林地檢署八十六年度偵字第五一二號不起訴處分書之記載可知，系爭
        車輛原登記為「天地環保工程有限公司」所有，其後售予陳坤木，陳坤木委
        託其堂弟陳國寶代售予葉斯漁，葉斯漁再售予原告公司。而原告對於「天地
        環保工程有限公司」從無接觸，系爭車輛之買賣完全由葉斯漁一手包辦，系
        爭車輛自係原告向葉斯漁開設之千益汽車商行善意買受，關於此點亦為前開
        之臺灣台北地方法院（案號為八十七年度訴字第二七九○號）、臺灣高等法
        院（案號為八十七年度上字第一六○九號）所審認無誤，被告所陳係徒託空
        言。
  （三）證人葉斯漁亦證稱系爭車輛係原告向其買受且具結在案，足證原告所陳為真
        實。
三、被告又辯稱其已非系爭車輛之所有權人，且原告非占有人，不得行使民法第九百
    五十條之權利云云，然查：
  （一）被告已於其答辯二狀中自認其即時取得系爭車輛之所有權，且被告取回系爭
        車輛時亦居於所有權人之地位取回，則被告自係「原權利人」無誤，而民法
        第九百五十條所稱之「非償還價金不得回復其物」，係指「原權利人」非償
        還價金，不得回復其物而言，被告為系爭車輛之原權利人已為其自認無誤，
        且已回復其物，則依前開規定，自應償還買賣價金新台幣貳佰貳拾萬元予原
        告。
  （二）所謂原權利人並非指系爭車輛之現所有人，而係指回復當時之權利人而言，
        其理由在於：
        １、系爭車輛之現所有人係由被告於取回系爭車輛後，向被告所買得者，被
            告將系爭車輛取回後賣予第三人，第三人取得系爭車輛之所有權係向被
            告所繼受取得，並非向原告回復所取得，若原告對於第三人（即現所有
            人）行使第九百五十條之權利，恐不符第九百五十條之要件。
        ２、由此可知，原權利人應指回復當時之權利人，而系爭車輛係由被告居於
            原權利人地位取回，自應由被告償還原告所支出之價金。
        ３、系爭車輛之回復請求權既由被告行使，原告自得依民法第九百五十條之
            規定請求被告償還價金。
  （三）被告又稱原告非買賣標的物之占有人，不得向其償還所支出之價金，然查：
        １、系爭車輛係於八十五年三月二十一日在原告占有中遭警查扣，並由被告
            執據向警察機關領回，此點事實業經臺灣台北地方法院（案號為八十七
            年度訴字第二七九○號）、臺灣高等法院（案號為八十七年度上字第一
            六○九號）所審認無誤。
        ２、警察局扣押原告原所占有之系爭車輛，係暫時停止原告之事實上管領力
            ，尚難認為原告之占有業已喪失，故原告於被告向警察機關領回當時仍
            為系爭車輛之占有人。
        ３、且被告執據向警察機關領回，原告係向販賣同種之物之商人以善意購得
            ，被告仍應償還原告所支出之價金予原告，始得回復其物，今原告已回
            復其物，自應償還原告所支出之價金予原告。
四、對於被告所辯原告與訴外人千益汽車負責人葉斯漁間係屬於「假買賣」，無現金
    之交付，玆舉證如下：
  （一）查原告購買之系爭車牌號碼BN-8771號之小轎車，因自備之現金不足，曾向
        財資企業股份有限公司以設定動產擔保之方式貸款壹佰參拾萬捌仟元，茲有
        附條件買賣契約書及經新竹區監理所桃園監理站所簽章之動產擔保交易設定
        及塗銷登記申請書，以及財資企業股份有限公司所制發予原告之車款收清證
        明書、統一發票，可茲為證。
  （二）由此正足以證明原告向訴外人千益汽車負責人葉斯漁購買系爭車輛，有支付
        買賣價金，亦可證明其部分之資金（即動產擔保交易貸款部分）來源，若謂
        原告與訴外人千益汽車負責人葉斯漁間係屬於「假買賣」，無現金之交付，
        與實情不符，被告所辯，不足採信。
參、證據：提出本院八十七年度訴字第二七九０號民事判決書、台灣高等法院八十七
    年度上字第一六０九號民事判決書、台灣士林地方法院檢察署八十六年度偵字第
    五一二號不起訴處分書、系爭買賣合約書、附條件買賣契約書、動產擔保交易附
    條件買賣設定登記申請書、車款收清證明書為證。
乙、被告方面：
壹、聲明：
一、原告之訴及假執行之聲請均駁回。
二、如受不利判決，願供擔保請准宣告免為假執行。
貳、陳述：
    原告主張系爭被保險之汽車為盜贓物，而原告係經由販賣與其物同種之物之商人
    以善意買得，依民法第九百五十條之規定，被告非償還聲請人所支出之價金，不
    得回復其物。被告已委由其車險部課長王永祥領回該車（即回復其物），則應依
    民法第九百五十條之規定償還聲請人所支出之價金計新台幣（下同）貳佰貳拾萬
    元整．．．云云；惟查：
一、原告主張就系爭汽車係於八十三年五月間，在台北市○○區○○路四段二八九號
    經由葉斯漁所開設之「千益汽車商行」，以貳佰貳拾萬元之價格買受並辦妥過戶
    手續，此事實被告否認之，其理由如后：
  （一）原告所提之汽車買賣合約書中，賣方為天地環保工程有限公司、買方為呂林
        清而非原告。
  （二）系爭汽車係由天地環保工程有限公司（王敏泰任職之公司）於八十三年一月
        二十九日向監理單位申領新牌照登記，取得BN-8771 號自用小客車，天地環
        保工程有限公司再於八十三年九月二十六日移轉予陳坤木，有汽車新領牌照
        登記書、移轉登記書可佐（詳見士林地檢署八十六年偵字第五一二號不起訴
        處分所載），顯然系爭汽車先由王敏泰偽造汽車原始出廠證件後出售於陳坤
        木，並於八十三年九月二十六日移轉交付陳坤木占有，故於八十三年九月二
        十六日前，系爭汽車仍登記於天地環保工程有限公司之名義下，並由其占有
        中，由天地環保工程有限公司取得汽車之所有權，原告主張於八十三年五月
        間向千益汽車商行購得系爭汽車顯非事實。
  （三）再由告所提之二張汽車買賣合約書觀之，訂立買契約日期分別為八十三年九
        月十四日、八十三年九月十五日，均為八十三年九月間，更與原告所主張之
        係於八十三年五月間向千益汽車商行購得系爭汽車之事實不符。
二、原告主張系爭汽車係以二百二十萬元之價格買受並辦妥過戶手續，此事實被告否
    認之：
  （一）八十三年九月間該車係登於陳坤木名義下，由陳坤木占有中，而原告並非系
        爭汽車之占有人，亦未辦妥過戶手續，其提出買契約書亦不能證明其已辦妥
        過戶手續之事實。
  （二）原告雖主張以二百二十萬元之價格買受系爭汽車為由，請求被告支付上開價
        金，然依民法第九百五十條之規定，其適用要件除須１．為盜贓或遺失物２
        ．為善意買得３．於法定情形所買得者外，善意買得者尚須具備其為盜贓或
        遺失物之占有人及已支出買受之價金等要件後，始得向盜贓、遺失物之被害
        人或遺失人請求反還價金；而原告既非盜贓、遺失物之占有人，又未支付其
        買受之價金，自無民法第九百五十條之規定之適用。
    理    由
甲、程序方面：
    本件被告未於最終言詞辯論期日到場，核無民事訴訟法第三百八十六條所列各款
    情形，應依原告之聲請，由其一造辯論而為判決。
乙、得心證之理由：
一、本件原告主張其於民國八十三年十月間，在台北市○○區○○路四段二八九號經
    由葉斯漁所開設之「千益汽車商行」，以新台幣（下同）二百二十萬元之價格買
    受一部車號BN--8771號之德國賓士廠牌S320小轎車（以下簡稱系爭轎車），並辦
    妥過戶手續。詎於八十五年三月二十一日為台北縣警察局海山分局以該車係贓車
    之事由查扣，嗣因原車主呂豐勝已將該車於失竊並受領保險理賠金時將該車所有
    權「委付」與被告，被告遂於八十六年十一月二十八日領回系爭轎車，惟原告係
    系爭轎車之善意買受人，且係經由販賣與其物同種之物之商人善意買得，爰依民
    法第九百五十條規定，請求被告償還原告支出價金二百二十萬元及法定利息等語
    。
二、被告則否認原告以二百二十萬元之價格買受系爭車輛，並質疑系爭買賣合約之真
    正，原告與訴外人千益汽車負責人葉斯漁間係屬於假買賣，無現金之交付，且系
    爭車輛之賣主為天地環保工程有限公司，並非葉斯漁，且被告非系爭車輛之所有
    權人，且原告非占有人，不得行使民法第九百五十條之權利云云。
三、經查，原告主張其於八十三年十月間，經由販賣二手車商葉斯漁以二百二十萬元
    之價格買得系爭轎車後，於八十五年三月二十一日為台北縣警察局海山分局以該
    車係贓車為查扣，嗣因原車主呂豐勝受領保險理賠金時，將該車所有權委付與被
    告，並經被告於八十六年十一月二十八日領回乙節，有其提出本院八十七年度訴
    字第二七九０號民事判決書、台灣高等法院八十七年度上字第一六０九號民事判
    決書、台灣士林地方法院檢察署八十六年度偵字第五一二號不起訴處分書、系爭
    買賣合約書、附條件買賣契約書、動產擔保交易附條件買賣設定登記申請書、車
    款收清證明書為憑，又被告固不否認系爭轎車因原車主呂豐勝失竊受領保險理賠
    金後，已將該車所有權委付被告，經被告確於八十六年十一月二十八日領回該車
    ，惟否認原告與訴外人葉斯漁（即千益汽車負責人）間確有買賣之法律關係，是
    本件首應審究者，乃原告與訴外人葉斯漁間，究有無成立買賣契約？原告是否確
    已支付價金？
四、查原告主張其購買系爭轎車，因其自備之現金不足，曾向財資企業股份有限公司
    以設定動產擔保之方式貸款一百三十萬八千元乙節，有其提出之附條件買賣契約
    書、經新竹區監理所桃園監理站之動產擔保交易設定及塗銷登記申請書、財資企
    業股份有限公司所發予原告之車款收清證明書、統一發票為證，復經證人葉斯漁
    到庭結證屬實，是原告主張其向訴外人葉斯漁購得系爭轎車，其係基於兩造間之
    買賣法律關係取得系爭轎車所有權，其確已支付價金乙節，即為可採，被告徒稱
    係假買賣，原告係惡意云云，惟被告既未能舉證證明其為真實，則其空言辯稱原
    告非善意乙即，即乏所據，要難遽採。
五、第查，原告主張本件系爭轎車之買賣係由原告公司負責人乙○○之夫呂林清代理
    原告向訴外人千益汽車商行所買得，並登記在原告公司名下，並有其提出乙○○
    之身份證影本及車輛登記資料在卷足憑；又原告主張系爭車輛原登記為「天地環
    保工程有限公司」所有，其後售予陳坤木，陳坤木委託其堂弟陳國寶代售葉斯漁
    ，葉斯漁再轉售予原告等情，復經台灣士林地方法院檢察署檢察官訊問、調查相
    關人員，查證屬實，並有契約書、支票、匯款證明書、存褶附於該案卷可考，檢
    察官調查結果亦認「彼等間確有買賣系爭轎車，並有給付價金之事實」（詳見前
    揭台灣士林地方法院檢察署八十六年度偵字第五一二號不起訴處分書第二點），
    原告前揭主張，亦非子虛。被告空言否認原告與訴外人千益汽車負責人葉斯漁間
    之買賣，指稱其間無現金之交付云云，亦屬無據。
六、本件兩造均陳明願供擔保，分別聲請宣告假執行或免為假執行，經核於法均無不
    合，爰分別酌定相當之擔保金額准許之。
七、本件事證已臻明確，兩造其餘攻擊防禦方法，核與判決無影響，爰不一一論述，
    附此敘明。
據上論結，本件原告之訴，為有理由，爰依民事訴訟法第七十八條、第三百九十條第
二項、第三百九十二條，判決如主文。
中      華      民      國    八十九    年      三      月      七      日
                                      民事第六庭法      官  賴劍毅
右為正本係照原本作成
如對本判決上訴，須於判決送達後廿日內向本院提出上訴狀
中      華      民      國    八十九    年      三      月    三十一    日
                                                法院書記官  謝梅琴


司法院資訊處製作；財團法人民間司法改革基金會備份。
